---
title: "🏥 Disparidades Territoriales en Salud: Chile 2026"
subtitle: "Análisis integrado de cobertura, carga asistencial y acceso territorial — DEIS MINSAL + INE + BCN-SIIT"
author: "Ignacio Coo Aravena"
date: "`r format(Sys.Date(), '%d de %B de %Y')`"
output:
  html_document:
    theme: flatly
    highlight: tango
    toc: true
    toc_float:
      collapsed: false
      smooth_scroll: true
    toc_depth: 3
    code_folding: show
    df_print: paged
    number_sections: true
---

```{r setup, include=FALSE}
knitr::opts_chunk$set(
  echo       = TRUE,
  warning    = FALSE,
  message    = FALSE,
  fig.width  = 10,
  fig.height = 6,
  dpi        = 150,
  fig.align  = "center"
)
```

---

# 📌 Descripción

El conteo bruto de establecimientos de salud por región puede ser **profundamente engañoso**: una región con muchos establecimientos pero también con alta población puede estar más desatendida que una región pequeña con pocos. Del mismo modo, una alta dotación per cápita no garantiza acceso físico en territorios extensos y despoblados.

Este análisis cruza el **Registro Nacional de Prestadores (DEIS MINSAL, marzo 2026)** con las **proyecciones de población INE 2024** (base Censo 2017) y la superficie regional (BCN-SIIT) para construir indicadores ajustados que revelan las verdaderas disparidades territoriales del sistema de salud chileno.

## ❓ Preguntas de Investigación

- ¿Qué regiones tienen mayor y menor cobertura de establecimientos **ajustada por población**?
- ¿Dónde es mayor la **carga asistencial** (habitantes por establecimiento)?
- ¿Qué regiones presentan mayor **densidad territorial** de la red asistencial?
- ¿Cómo se distribuye la **cobertura de urgencias** per cápita?
- ¿Existe correlación entre densidad poblacional y cobertura relativa de salud?

## 📊 Indicadores Construidos

| Indicador | Fórmula | Dimensión |
|---|---|---|
| Estab. / 100.000 hab. | `(n / pob) × 100.000` | Cobertura poblacional |
| Hab. / establecimiento | `pob / n` | Carga asistencial |
| Estab. / 1.000 km² | `(n / sup) × 1.000` | Densidad territorial |
| Urgencias / 100.000 hab. | `(n_urg / pob) × 100.000` | Acceso a urgencias |

## 📋 Fuente de Datos

| Campo | Detalle |
|---|---|
| **Establecimientos** | Departamento de Estadísticas e Información de Salud (DEIS) – MINSAL |
| **Archivo** | `establecimientos20260303.csv` |
| **Población** | Proyecciones INE 2024, base Censo 2017 |
| **Superficie** | BCN-SIIT (superficie regional en km²) |
| **Actualización** | Marzo 2026 |
| **URL** | https://deis.minsal.cl/ |

---

# ⚙️ Paquetes y Preparación de Datos

## Carga de Librerías

```{r librerias}
library(tidyverse)   # manipulación y visualización de datos
library(scales)      # formateo de ejes y etiquetas
library(forcats)     # manejo de factores (fct_reorder, fct_lump)
library(knitr)       # tablas en el documento
library(kableExtra)  # estilo profesional de tablas HTML
library(ggrepel)     # etiquetas sin solapamiento en scatter plots
library(patchwork)   # composición de múltiples gráficos
```

## Carga y Limpieza de Establecimientos DEIS

```{r carga_establecimientos}
df_raw <- read.delim(
  "establecimientos20260303.csv",
  delim          = ",",
  locale         = locale(encoding = "UTF-8"),
  show_col_types = FALSE
)

df <- df_raw |>
  mutate(
    urgencia = case_when(
      TieneServicioUrgencia == "SI"  ~ "Con Urgencia",
      TieneServicioUrgencia == "NO"  ~ "Sin Urgencia",
      TRUE                           ~ NA_character_
    ),
    estado = str_to_title(EstadoFuncionamiento)
  )

df_vigente <- df |> filter(str_detect(estado, "Vigente"))

cat("Dimensiones del dataset:", nrow(df_raw), "filas ×", ncol(df_raw), "columnas\n")
cat("Establecimientos vigentes:", nrow(df_vigente), "de", nrow(df), "totales")
```

## Datos Demográficos y Territoriales (INE 2024 / BCN-SIIT)

```{r datos_demograficos}
# Fuente: Proyecciones INE 2024 (base Censo 2017) y BCN-SIIT (superficie regional)
poblacion_region <- tibble(
  region_csv = c(
    "Región de Arica y Parinacota", "Región de Tarapacá",
    "Región de Antofagasta", "Región de Atacama",
    "Región de Coquimbo", "Región de Valparaíso",
    "Región Metropolitana de Santiago",
    "Región del Libertador Gral. B. O'Higgins", "Región del Maule",
    "Región de Ñuble", "Región del Biobío", "Región de La Araucanía",
    "Región de Los Ríos", "Región de Los Lagos",
    "Región de Aysén del General Carlos Ibañez del Campo",
    "Región de Magallanes y de la Antártica Chilena"
  ),
  region_label = c(
    "Arica y Parinacota", "Tarapacá", "Antofagasta", "Atacama",
    "Coquimbo", "Valparaíso", "Metropolitana", "O'Higgins",
    "Maule", "Ñuble", "Biobío", "La Araucanía",
    "Los Ríos", "Los Lagos", "Aysén", "Magallanes"
  ),
  zona = c(
    "Norte", "Norte", "Norte", "Norte",
    "Centro", "Centro", "Centro", "Centro",
    "Sur", "Sur", "Sur", "Sur", "Sur", "Sur",
    "Austral", "Austral"
  ),
  poblacion_2024 = c(
    261779, 406287, 718232, 319992, 879267, 2025693, 8420729,
    1025586, 1171982, 521711, 1686225, 1032164, 412786, 912171,
    108538, 183235
  ),
  superficie_km2 = c(
    16873, 42226, 126049, 75176, 40580, 16396, 15403, 16387,
    30296, 13178, 23865, 31842, 18430, 48584, 108494, 132291
  )
)
```

## Construcción del Dataset Integrado

```{r integracion}
# Consolidar variantes de nombre de región en el CSV
df_vigente_clean <- df_vigente |>
  mutate(region_csv = case_when(
    str_detect(RegionGlosa, "Aysén|Aysen")          ~ "Región de Aysén del General Carlos Ibañez del Campo",
    str_detect(RegionGlosa, "Coquimbo")              ~ "Región de Coquimbo",
    str_detect(RegionGlosa, "Los Ríos|Los Rios")     ~ "Región de Los Ríos",
    str_detect(RegionGlosa, "Biobío|Biobio|Bio Bio") ~ "Región del Biobío",
    TRUE                                             ~ RegionGlosa
  ))

# Contar por región
establecimientos_region <- df_vigente_clean |>
  group_by(region_csv) |>
  summarise(
    n_total      = n(),
    n_hospitales = sum(TipoEstablecimientoGlosa == "Hospital"),
    n_cesfam     = sum(TipoEstablecimientoGlosa == "Centro de Salud Familiar (CESFAM)"),
    n_psr        = sum(TipoEstablecimientoGlosa == "Posta de Salud Rural (PSR)"),
    n_urgencia   = sum(urgencia == "Con Urgencia", na.rm = TRUE),
    .groups      = "drop"
  )

# Join con datos demográficos y cálculo de indicadores
df_integrado <- establecimientos_region |>
  left_join(poblacion_region, by = "region_csv") |>
  mutate(
    estab_x100k     = (n_total    / poblacion_2024) * 100000,
    hab_x_estab     =  poblacion_2024 / n_total,
    estab_x_1000km2 = (n_total    / superficie_km2) * 1000,
    urgencia_x100k  = (n_urgencia / poblacion_2024) * 100000,
    densidad_pob    =  poblacion_2024 / superficie_km2
  )

cat("Dimensiones del dataset integrado:", nrow(df_integrado), "filas ×", ncol(df_integrado), "columnas")
```

---

# 🔎 Análisis de Disparidades

## 📍 Cobertura Poblacional: Establecimientos por 100.000 Habitantes

```{r plot_estab_x100k, fig.height=7}
prom_nacional <- mean(df_integrado$estab_x100k)

df_integrado |>
  mutate(
    region_label = fct_reorder(region_label, estab_x100k),
    grupo = case_when(
      estab_x100k > quantile(estab_x100k, 0.75) ~ "Alta cobertura",
      estab_x100k < quantile(estab_x100k, 0.25) ~ "Baja cobertura",
      TRUE                                       ~ "Cobertura media"
    )
  ) |>
  ggplot(aes(x = estab_x100k, y = region_label, fill = grupo)) +
  geom_col(width = 0.7, show.legend = TRUE) +
  geom_vline(
    xintercept = prom_nacional,
    linetype = "dashed", colour = "grey35", linewidth = 0.7
  ) +
  geom_text(
    aes(label = round(estab_x100k, 1)),
    hjust = -0.2, size = 3.2, colour = "grey20"
  ) +
  annotate(
    "label",
    x = prom_nacional + 0.5, y = 2,
    label = paste0("Promedio país\n", round(prom_nacional, 1), " estab/100k"),
    hjust = 0, size = 2.8, colour = "grey35",
    fill = "white", label.size = 0.3
  ) +
  scale_fill_manual(
    values = c(
      "Alta cobertura"  = "#1e8449",
      "Cobertura media" = "#2471a3",
      "Baja cobertura"  = "#c0392b"
    ),
    name = NULL
  ) +
  scale_x_continuous(expand = expansion(mult = c(0, 0.18))) +
  labs(
    title    = "Establecimientos de Salud Vigentes por 100.000 Habitantes",
    subtitle = "Fuente: DEIS – MINSAL · Marzo 2026 + proyección poblacional INE 2024",
    x        = "Establecimientos por 100.000 hab.",
    y        = NULL,
    caption  = "Fuentes: DEIS MINSAL · INE Chile · BCN-SIIT"
  ) +
  theme_minimal(base_size = 11) +
  theme(
    plot.title         = element_text(face = "bold", size = 13),
    plot.subtitle      = element_text(colour = "grey50"),
    plot.caption       = element_text(colour = "grey60", size = 8),
    panel.grid.major.y = element_blank(),
    panel.grid.minor   = element_blank(),
    legend.position    = "bottom"
  )
```

> 📍 **Hallazgo:** Las regiones extremas y despobladas —Aysén, Magallanes, Arica y Parinacota— presentan una cobertura relativa muy por encima del promedio nacional. Las regiones densamente pobladas (Metropolitana, O'Higgins, Valparaíso) quedan bajo la media, **invirtiendo completamente el ranking del conteo bruto**.

---

## 🏋️ Carga Asistencial: Habitantes por Establecimiento

```{r plot_hab_x_estab, fig.height=7}
media_hab <- mean(df_integrado$hab_x_estab)

df_integrado |>
  mutate(
    region_label = fct_reorder(region_label, hab_x_estab),
    sobre_media  = hab_x_estab > media_hab
  ) |>
  ggplot(aes(x = hab_x_estab, y = region_label)) +
  geom_segment(
    aes(x = 0, xend = hab_x_estab,
        y = region_label, yend = region_label,
        colour = sobre_media),
    linewidth = 1.3
  ) +
  geom_point(aes(colour = sobre_media), size = 4) +
  geom_text(
    aes(label = comma(round(hab_x_estab))),
    hjust = -0.25, size = 3.1, colour = "grey20"
  ) +
  geom_vline(
    xintercept = media_hab,
    linetype = "dashed", colour = "grey35", linewidth = 0.7
  ) +
  annotate(
    "label",
    x = media_hab + 100, y = 2,
    label = paste0("Media país\n", comma(round(media_hab)), " hab/estab"),
    hjust = 0, size = 2.8, colour = "grey35",
    fill = "white", label.size = 0.3
  ) +
  scale_colour_manual(
    values = c("TRUE" = "#c0392b", "FALSE" = "#2471a3"),
    labels = c("TRUE" = "Sobre la media", "FALSE" = "Bajo la media"),
    name   = NULL
  ) +
  scale_x_continuous(
    expand = expansion(mult = c(0, 0.2)),
    labels = comma
  ) +
  labs(
    title    = "Carga Asistencial: Habitantes por Establecimiento de Salud",
    subtitle = "Fuente: DEIS – MINSAL · Marzo 2026 | A mayor valor, mayor presión sobre cada centro",
    x        = "Habitantes por establecimiento",
    y        = NULL,
    caption  = "Fuentes: DEIS MINSAL · INE Chile"
  ) +
  theme_minimal(base_size = 11) +
  theme(
    plot.title         = element_text(face = "bold", size = 13),
    plot.subtitle      = element_text(colour = "grey50"),
    plot.caption       = element_text(colour = "grey60", size = 8),
    panel.grid.major.y = element_blank(),
    panel.grid.minor   = element_blank(),
    legend.position    = "bottom"
  )
```

> 🏋️ **Hallazgo:** La Región Metropolitana registra ~8.000 habitantes por establecimiento —más de cuatro veces la media nacional—. O'Higgins y Valparaíso también superan ese umbral. Cada establecimiento absorbe una demanda significativamente mayor en estas regiones, generando mayor presión sobre listas de espera y capacidad de respuesta.

---

## 🗺️ Densidad Territorial de Establecimientos

```{r plot_densidad_territorial, fig.height=7}
df_integrado |>
  mutate(region_label = fct_reorder(region_label, estab_x_1000km2)) |>
  ggplot(aes(x = estab_x_1000km2, y = region_label, fill = zona)) +
  geom_col(width = 0.7) +
  geom_text(
    aes(label = round(estab_x_1000km2, 1)),
    hjust = -0.15, size = 3.2, colour = "grey20"
  ) +
  scale_fill_manual(
    values = c(
      "Norte"   = "#e59866",
      "Centro"  = "#2e86c1",
      "Sur"     = "#1e8449",
      "Austral" = "#8e44ad"
    ),
    name = "Zona"
  ) +
  scale_x_continuous(expand = expansion(mult = c(0, 0.18))) +
  labs(
    title    = "Densidad Territorial de Establecimientos de Salud",
    subtitle = "Fuente: DEIS – MINSAL · Marzo 2026 | Establecimientos por 1.000 km²",
    x        = "Establecimientos por 1.000 km²",
    y        = NULL,
    caption  = "Fuentes: DEIS MINSAL · BCN-SIIT (superficie regional)"
  ) +
  theme_minimal(base_size = 11) +
  theme(
    plot.title         = element_text(face = "bold", size = 13),
    plot.subtitle      = element_text(colour = "grey50"),
    plot.caption       = element_text(colour = "grey60", size = 8),
    panel.grid.major.y = element_blank(),
    panel.grid.minor   = element_blank(),
    legend.position    = "right"
  )
```

> 🗺️ **Hallazgo:** La dispersión territorial es extrema. La Región Metropolitana concentra una densidad ~1.000x mayor que Aysén o Magallanes. En los territorios australes, las distancias entre puntos de atención pueden superar cientos de kilómetros: **per cápita y acceso físico son dimensiones complementarias, no equivalentes**.

---

## 🏨 Composición de la Red Asistencial por Región

```{r plot_composicion_tipo, fig.height=7}
df_integrado |>
  select(region_label, n_hospitales, n_cesfam, n_psr) |>
  pivot_longer(
    cols      = c(n_hospitales, n_cesfam, n_psr),
    names_to  = "tipo",
    values_to = "n"
  ) |>
  mutate(
    tipo = recode(tipo,
      n_hospitales = "Hospitales",
      n_cesfam     = "CESFAM",
      n_psr        = "Postas de Salud Rural"
    ),
    region_label = fct_reorder(region_label, n, .fun = sum)
  ) |>
  ggplot(aes(x = n, y = region_label, fill = tipo)) +
  geom_col(position = "stack", width = 0.7) +
  scale_fill_manual(
    values = c(
      "Hospitales"            = "#1a5276",
      "CESFAM"                = "#2e86c1",
      "Postas de Salud Rural" = "#85c1e9"
    ),
    name = NULL
  ) +
  scale_x_continuous(
    expand = expansion(mult = c(0, 0.08)),
    labels = comma
  ) +
  labs(
    title    = "Composición de la Red Asistencial por Región",
    subtitle = "Fuente: DEIS – MINSAL · Marzo 2026 | Hospitales, CESFAM y Postas de Salud Rural",
    x        = "Nº de establecimientos",
    y        = NULL,
    caption  = "Fuente: DEIS MINSAL (marzo 2026)"
  ) +
  theme_minimal(base_size = 11) +
  theme(
    plot.title         = element_text(face = "bold", size = 13),
    plot.subtitle      = element_text(colour = "grey50"),
    plot.caption       = element_text(colour = "grey60", size = 8),
    panel.grid.major.y = element_blank(),
    panel.grid.minor   = element_blank(),
    legend.position    = "bottom"
  )
```

> 🏨 **Hallazgo:** Las regiones del sur y austral muestran alta proporción de **Postas de Salud Rural (PSR)**, columna vertebral de la APS en zonas dispersas. Las regiones del centro concentran mayor proporción de CESFAM, que operan en contextos urbanos con demanda concentrada.

---

## 📈 Relación entre Densidad Poblacional y Cobertura de Salud

```{r scatter_disparidad, fig.width=11, fig.height=7}
df_integrado |>
  ggplot(aes(
    x      = densidad_pob,
    y      = estab_x100k,
    size   = poblacion_2024,
    colour = urgencia_x100k,
    label  = region_label
  )) +
  geom_smooth(
    method = "lm", se = TRUE,
    colour = "grey60", fill = "grey90",
    linewidth = 0.8, show.legend = FALSE
  ) +
  geom_point(alpha = 0.85) +
  geom_text_repel(
    size = 3.2, colour = "grey20",
    box.padding = 0.5, point.padding = 0.3,
    max.overlaps = 20
  ) +
  annotate("text", x = 4,    y = 1.5,
    label = "Baja densidad\nAlta cobertura",
    colour = "#1e8449", size = 2.8, fontface = "italic") +
  annotate("text", x = 2500, y = 1.5,
    label = "Alta densidad\nBaja cobertura",
    colour = "#c0392b", size = 2.8, fontface = "italic") +
  scale_x_log10(labels = comma, breaks = c(1, 5, 10, 50, 100, 500)) +
  scale_colour_gradient(
    low  = "#aab7b8",
    high = "#c0392b",
    name = "Urgencias/\n100k hab."
  ) +
  scale_size_continuous(
    range  = c(3, 15),
    labels = comma,
    name   = "Población 2024"
  ) +
  labs(
    title    = "Relación entre Densidad Poblacional y Cobertura de Salud por Región",
    subtitle = "Fuente: DEIS – MINSAL · INE · BCN-SIIT | Eje X en escala logarítmica",
    x        = "Densidad poblacional (hab/km², escala logarítmica)",
    y        = "Establecimientos por 100.000 hab.",
    caption  = "Fuentes: DEIS MINSAL · INE Chile · BCN-SIIT"
  ) +
  theme_minimal(base_size = 11) +
  theme(
    plot.title      = element_text(face = "bold", size = 13),
    plot.subtitle   = element_text(colour = "grey50"),
    plot.caption    = element_text(colour = "grey60", size = 8),
    legend.position = "right"
  )
```

> 📈 **Hallazgo clave:** Existe una **correlación negativa significativa** entre densidad poblacional y cobertura relativa. El sistema enfrenta su mayor presión asistencial precisamente donde vive más gente. Las regiones de baja densidad sostienen su cobertura principalmente a través de la red de PSR.

---

## 🚨 Cobertura de Urgencias Ajustada por Población

```{r plot_urgencia_ajustada, fig.height=7}
media_urg <- mean(df_integrado$urgencia_x100k)

df_integrado |>
  mutate(
    region_label = fct_reorder(region_label, urgencia_x100k),
    sobre_media  = urgencia_x100k > media_urg
  ) |>
  ggplot(aes(x = urgencia_x100k, y = region_label)) +
  geom_segment(
    aes(x = 0, xend = urgencia_x100k,
        y = region_label, yend = region_label,
        colour = sobre_media),
    linewidth = 1.3
  ) +
  geom_point(aes(colour = sobre_media), size = 4) +
  geom_text(
    aes(label = round(urgencia_x100k, 1)),
    hjust = -0.3, size = 3.1, colour = "grey20"
  ) +
  geom_vline(
    xintercept = media_urg,
    linetype = "dashed", colour = "grey35", linewidth = 0.7
  ) +
  annotate(
    "label",
    x = media_urg + 0.2, y = 2,
    label = paste0("Media país\n", round(media_urg, 1), " urg/100k"),
    hjust = 0, size = 2.8, colour = "grey35",
    fill = "white", label.size = 0.3
  ) +
  scale_colour_manual(
    values = c("TRUE" = "#c0392b", "FALSE" = "#aab7b8"),
    labels = c("TRUE" = "Sobre la media", "FALSE" = "Bajo la media"),
    name   = NULL
  ) +
  scale_x_continuous(expand = expansion(mult = c(0, 0.2))) +
  labs(
    title    = "Servicios de Urgencia por 100.000 Habitantes",
    subtitle = "Fuente: DEIS – MINSAL · Marzo 2026 | Establecimientos vigentes con urgencia activa",
    x        = "Urgencias por 100.000 hab.",
    y        = NULL,
    caption  = "Fuentes: DEIS MINSAL · INE Chile"
  ) +
  theme_minimal(base_size = 11) +
  theme(
    plot.title         = element_text(face = "bold", size = 13),
    plot.subtitle      = element_text(colour = "grey50"),
    plot.caption       = element_text(colour = "grey60", size = 8),
    panel.grid.major.y = element_blank(),
    panel.grid.minor   = element_blank(),
    legend.position    = "bottom"
  )
```

> 🚨 **Hallazgo:** Aysén y Magallanes lideran la cobertura de urgencias per cápita —sus hospitales cubren emergencias en territorios equivalentes a varios países europeos—. O'Higgins y la Metropolitana presentan los valores más bajos; el déficit metropolitano se compensa parcialmente con el sector privado, que no está disponible de forma equitativa para la población FONASA.

---

# 📊 Tabla Resumen de Indicadores

```{r tabla_integrada}
df_integrado |>
  select(
    region_label, zona, n_total, poblacion_2024, superficie_km2,
    estab_x100k, hab_x_estab, urgencia_x100k, densidad_pob
  ) |>
  arrange(desc(hab_x_estab)) |>
  mutate(
    poblacion_2024  = comma(poblacion_2024),
    superficie_km2  = comma(superficie_km2),
    estab_x100k     = round(estab_x100k, 1),
    hab_x_estab     = comma(round(hab_x_estab)),
    urgencia_x100k  = round(urgencia_x100k, 1),
    densidad_pob    = round(densidad_pob, 1)
  ) |>
  rename(
    "Región"                = region_label,
    "Zona"                  = zona,
    "Nº establec."          = n_total,
    "Población 2024"        = poblacion_2024,
    "Superficie (km²)"      = superficie_km2,
    "Estab./100k hab."      = estab_x100k,
    "Hab./establecimiento"  = hab_x_estab,
    "Urgencias/100k hab."   = urgencia_x100k,
    "Dens. pob. (hab/km²)"  = densidad_pob
  ) |>
  kable(
    caption = "Tabla 1. Indicadores ajustados de cobertura sanitaria por región — ordenado por carga asistencial (mayor a menor)",
    align   = c("l","c","r","r","r","r","r","r","r")
  ) |>
  kable_styling(
    bootstrap_options = c("striped", "hover", "condensed"),
    font_size         = 12
  ) |>
  column_spec(7, bold = TRUE) |>
  row_spec(
    which(
      df_integrado |>
        arrange(desc(hab_x_estab)) |>
        pull(hab_x_estab) > 5000
    ),
    background = "#fdecea",
    color      = "#7b241c"
  ) |>
  footnote(
    general       = "Filas en rojo: regiones con más de 5.000 habitantes por establecimiento (alta carga asistencial).",
    general_title = "Nota:"
  )
```

---

# 🔎 Hallazgos Principales

🏙️ **Cobertura Poblacional:** La Región Metropolitana, primera en número absoluto de establecimientos, es en realidad una de las regiones con **menor cobertura relativa** (~12 estab/100k hab.) e invierte completamente el ranking bruto.

🏋️ **Carga Asistencial:** La RM registra ~8.000 hab./establecimiento —más de 4x la media nacional—, junto a O'Higgins y Valparaíso. Cada establecimiento absorbe una demanda significativamente mayor en las regiones más pobladas.

🗺️ **Doble Vulnerabilidad Rural:** Regiones como O'Higgins y Maule combinan carga asistencial media-alta con baja densidad territorial de establecimientos, configurando zonas rurales con déficit en ambas dimensiones simultáneamente.

🚨 **Urgencias per cápita:** Las regiones australes concentran urgencias per cápita porque sus hospitales deben cubrir emergencias para poblaciones dispersas en territorios de escala continental.

📋 **Implicancia para Políticas Públicas:** Una planificación sanitaria equitativa debe incorporar indicadores ajustados como estándar, complementados con tiempos de traslado y disponibilidad de especialistas. El objetivo no es igualar el número de establecimientos sino garantizar que ningún habitante esté más allá de un umbral definido de tiempo/distancia de atención de urgencia.

---

# 🔄 Reproducibilidad

Para reproducir el análisis completo:

1. Clonar el repositorio:
```
git clone https://github.com/ignaciocooaravena-sys/-salud-chile-analytics.git
cd -salud-chile-analytics
```

2. Descargar el dataset desde [DEIS MINSAL](https://deis.minsal.cl/) y guardarlo como `establecimientos20260303.csv` en la raíz del proyecto.

3. Renderizar el documento R Markdown:
```r
rmarkdown::render("salud_chile_analytics.Rmd")
```

```{r session_info}
sessionInfo()
```

---

*Última actualización: `r format(Sys.Date(), '%B %Y')` · Fuente: DEIS – Ministerio de Salud de Chile*
