---
title: "Disparidades Territoriales en Salud: Chile 2024-2026"
subtitle: "Análisis cruzado de establecimientos DEIS, densidad poblacional INE"
author: "Ignacio Aravena"
date: "`r format(Sys.Date(), '%d de %B de %Y')`"
output:
  html_document:
    theme: flatly
    highlight: tango
    toc: true
    toc_float: true
    toc_depth: 3
    code_folding: show
    df_print: paged
---

```{r setup, include=FALSE}
knitr::opts_chunk$set(echo = TRUE, warning = FALSE, message = FALSE, fig.width = 11, fig.height = 6.5, dpi = 150)
```

# 1. Introducción

El número bruto de establecimientos de salud por región puede ser engañoso: una región con muchos establecimientos pero también con mucha población puede estar más desatendida que una región pequeña con pocos establecimientos. 

Este análisis cruza los datos del **Registro Nacional de Prestadores (DEIS MINSAL, marzo 2026)** con las **proyecciones de población INE 2024** y la superficie regional para calcular indicadores ajustados que revelan las verdaderas disparidades territoriales del sistema de salud chileno.

**Indicadores construidos:**
* **Establecimientos por 100.000 habitantes:** acceso poblacional.
* **Habitantes por establecimiento:** carga asistencial.
* **Establecimientos por 1.000 km²:** densidad territorial.
* **Urgencias por 100.000 habitantes.**

> **Fuentes:** DEIS-MINSAL (establecimientos), INE (proyecciones población 2024, base Censo 2017), BCN-SIIT (superficie regional).

# 2. Paquetes y Datos

```{r librerias}
library(tidyverse)
library(scales)
library(forcats)
library(knitr)
library(kableExtra)
library(ggrepel) # etiquetas sin solapamiento en scatter plots
```

## 2.1 Establecimientos DEIS

```{r carga_establecimientos}
# Carga de datos crudos (asumiendo que el archivo está en el directorio de trabajo)
df_raw <- read.delim("establecimientos20260303.csv", delim = ",", locale = locale(encoding = "UTF-8"), show_col_types = FALSE)

df <- df_raw %>% 
  mutate(
    urgencia = case_when(
      TieneServicioUrgencia == "SI" ~ "Con Urgencia",
      TieneServicioUrgencia == "NO" ~ "Sin Urgencia",
      TRUE ~ NA_character_
    ),
    estado = str_to_title(EstadoFuncionamiento)
  )

df_vigente <- df %>% filter(str_detect(estado, "Vigente"))

cat("Establecimientos vigentes:", nrow(df_vigente))
```

## 2.2 Datos Demográficos y Territoriales (INE 2024 / BCN-SIIT)

```{r datos_demograficos}
# Fuente: Proyecciones INE 2024 (base Censo 2017) y BCN-SIIT (superficie regional)
poblacion_region <- tibble(
  region_csv = c(
    "Región de Arica y Parinacota", "Región de Tarapacá", "Región de Antofagasta", "Región de Atacama",
    "Región de Coquimbo", "Región de Valparaíso", "Región Metropolitana de Santiago",
    "Región del Libertador Gral. B. O'Higgins", "Región del Maule", "Región de Ñuble",
    "Región del Biobío", "Región de La Araucanía", "Región de Los Ríos", "Región de Los Lagos",
    "Región de Aysén del General Carlos Ibañez del Campo", "Región de Magallanes y de la Antártica Chilena"
  ),
  region_label = c(
    "Arica y Parinacota", "Tarapacá", "Antofagasta", "Atacama", "Coquimbo", "Valparaíso", "Metropolitana",
    "O'Higgins", "Maule", "Ñuble", "Biobío", "La Araucanía", "Los Ríos", "Los Lagos", "Aysén", "Magallanes"
  ),
  poblacion_2024 = c(
    261779, 406287, 718232, 319992, 879267, 2025693, 8420729, 1025586, 1171982, 521711,
    1686225, 1032164, 412786, 912171, 108538, 183235
  ),
  superficie_km2 = c(
    16873, 42226, 126049, 75176, 40580, 16396, 15403, 16387, 30296, 13178, 23865, 31842, 18430, 48584, 108494, 132291
  )
)
```

## 2.3 Construcción del Dataset Integrado

```{r integracion}
# Consolidar variantes de nombre de región en el CSV
df_vigente_clean <- df_vigente %>% 
  mutate(region_csv = case_when(
    str_detect(RegionGlosa, "Aysén|Aysen") ~ "Región de Aysén del General Carlos Ibañez del Campo",
    str_detect(RegionGlosa, "Coquimbo") ~ "Región de Coquimbo",
    str_detect(RegionGlosa, "Los Ríos|Los Rios") ~ "Región de Los Ríos",
    str_detect(RegionGlosa, "Biobío|Biobio|Bio Bio") ~ "Región del Biobío",
    TRUE ~ RegionGlosa
  ))

# Contar por región
establecimientos_region <- df_vigente_clean %>% 
  group_by(region_csv) %>% 
  summarise(
    n_total = n(),
    n_hospitales = sum(TipoEstablecimientoGlosa == "Hospital"),
    n_cesfam = sum(TipoEstablecimientoGlosa == "Centro de Salud Familiar (CESFAM)"),
    n_psr = sum(TipoEstablecimientoGlosa == "Posta de Salud Rural (PSR)"),
    n_urgencia = sum(urgencia == "Con Urgencia", na.rm = TRUE),
    .groups = "drop"
  )

# Join con datos demográficos
df_integrado <- establecimientos_region %>% 
  left_join(poblacion_region, by = "region_csv") %>% 
  mutate(
    estab_x100k = (n_total / poblacion_2024) * 100000,
    hab_x_estab = poblacion_2024 / n_total,
    estab_x_1000km2 = (n_total / superficie_km2) * 1000,
    urgencia_x100k = (n_urgencia / poblacion_2024) * 100000,
    densidad_pob = poblacion_2024 / superficie_km2
  )

glimpse(df_integrado)
```

# 3. Análisis de Disparidades

## 3.1 Establecimientos por 100.000 Habitantes

```{r plot_estab_x100k, fig.height=7}
df_integrado %>% 
  mutate(
    region_label = fct_reorder(region_label, estab_x100k),
    grupo = case_when(
      estab_x100k > quantile(estab_x100k, 0.75) ~ "Alta cobertura",
      estab_x100k < quantile(estab_x100k, 0.25) ~ "Baja cobertura",
      TRUE ~ "Cobertura media"
    )
  ) %>% 
  ggplot(aes(x = estab_x100k, y = region_label, fill = grupo)) +
  geom_col(show.legend = TRUE) +
  geom_vline(xintercept = mean(df_integrado$estab_x100k), linetype = "dashed", colour = "grey40", linewidth = 0.7) +
  geom_text(aes(label = round(estab_x100k, 1)), hjust = -0.15, size = 3, colour = "grey20") +
  scale_fill_manual(values = c("Alta cobertura" = "#1a7431", "Cobertura media" = "#2471a3", "Baja cobertura" = "#c0392b"), name = NULL) +
  scale_x_continuous(expand = expansion(mult = c(0, 0.15))) +
  annotate("text", x = mean(df_integrado$estab_x100k) + 1, y = 1, label = paste0("Promedio país: ", round(mean(df_integrado$estab_x100k), 1)), hjust = 0, size = 3, colour = "grey40") +
  labs(
    title = "Establecimientos de Salud Vigentes por 100.000 Habitantes",
    subtitle = "Cruza establecimientos DEIS marzo 2026 + proyección poblacional INE 2024",
    x = "Establecimientos por 100.000 hab.", y = NULL,
    caption = "Fuentes: DEIS MINSAL + INE Chile"
  ) +
  theme_minimal(base_size = 11) +
  theme(
    plot.title = element_text(face = "bold", size = 13),
    plot.subtitle = element_text(colour = "grey50"),
    plot.caption = element_text(colour = "grey60"),
    panel.grid.major.y = element_blank(),
    legend.position = "bottom"
  )
```

> **Hallazgo:** Las regiones extremas y despobladas (Aysén, Magallanes, Arica y Parinacota) tienen una cobertura relativa muy superior al promedio nacional, mientras que regiones densamente pobladas como la Metropolitana, O'Higgins y Valparaíso quedan bajo la media, lo que invierte completamente el ranking de conteo bruto visto anteriormente.

## 3.2 Carga Asistencial: Habitantes por Establecimiento

```{r plot_hab_x_estab, fig.height=7}
df_integrado %>% 
  mutate(region_label = fct_reorder(region_label, -hab_x_estab)) %>% 
  ggplot(aes(x = hab_x_estab, y = region_label, fill = hab_x_estab)) +
  geom_col(show.legend = FALSE) +
  geom_text(aes(label = comma(round(hab_x_estab))), hjust = -0.1, size = 3, colour = "grey20") +
  scale_fill_gradient(low = "#f9e79f", high = "#c0392b") +
  scale_x_continuous(expand = expansion(mult = c(0, 0.15)), labels = comma) +
  labs(
    title = "Carga Asistencial: Habitantes por Establecimiento de Salud",
    subtitle = "A mayor valor, mayor presión sobre cada establecimiento",
    x = "Habitantes por establecimiento", y = NULL,
    caption = "Fuentes: DEIS MINSAL + INE Chile"
  ) +
  theme_minimal(base_size = 11) +
  theme(
    plot.title = element_text(face = "bold", size = 13),
    plot.subtitle = element_text(colour = "grey50"),
    plot.caption = element_text(colour = "grey60"),
    panel.grid.major.y = element_blank()
  )
```

> **Hallazgo:** La Región Metropolitana presenta la mayor carga asistencial del país, con aproximadamente 8.000 habitantes por establecimiento (más de 4 veces la media nacional). O'Higgins y Valparaíso también muestran alta presión asistencial. Esto sugiere que en las regiones más pobladas, cada establecimiento debe absorber una demanda significativamente mayor.

## 3.3 Densidad Territorial de Establecimientos

```{r plot_densidad_territorial, fig.height=7}
df_integrado %>% 
  mutate(region_label = fct_reorder(region_label, estab_x_1000km2)) %>% 
  ggplot(aes(x = estab_x_1000km2, y = region_label, fill = estab_x_1000km2)) +
  geom_col(show.legend = FALSE) +
  geom_text(aes(label = round(estab_x_1000km2, 1)), hjust = -0.1, size = 3, colour = "grey20") +
  scale_fill_gradient(low = "#d6eaf8", high = "#1a5276") +
  scale_x_continuous(expand = expansion(mult = c(0, 0.15))) +
  labs(
    title = "Densidad Territorial de Establecimientos de Salud",
    subtitle = "Establecimientos por 1.000 km² de superficie regional",
    x = "Establecimientos por 1.000 km²", y = NULL,
    caption = "Fuentes: DEIS MINSAL + BCN-SIIT (superficie)"
  ) +
  theme_minimal(base_size = 11) +
  theme(
    plot.title = element_text(face = "bold", size = 13),
    plot.subtitle = element_text(colour = "grey50"),
    plot.caption = element_text(colour = "grey60"),
    panel.grid.major.y = element_blank()
  )
```

> **Hallazgo:** Desde la perspectiva territorial, la dispersión es extrema. La Región Metropolitana tiene una densidad de establecimientos ~1.000x mayor que Aysén o Magallanes, lo que refleja los enormes desafíos logísticos de acceso en los territorios australes y patagónicos, donde las distancias entre puntos de atención pueden superar cientos de kilómetros.

## 3.4 Scatter: Desigualdad entre Carga Poblacional y Cobertura Territorial

```{r scatter_disparidad, fig.width=10, fig.height=7}
df_integrado %>% 
  ggplot(aes(x = densidad_pob, y = estab_x100k, size = poblacion_2024, colour = urgencia_x100k, label = region_label)) +
  geom_point(alpha = 0.8) +
  geom_text_repel(size = 3.2, colour = "grey25", box.padding = 0.4, point.padding = 0.3, max.overlaps = 20) +
  scale_x_log10(labels = comma) +
  scale_colour_gradient(low = "#aab7b8", high = "#c0392b", name = "Urgencias/100k hab.") +
  scale_size_continuous(range = c(3, 14), labels = comma, name = "Población") +
  labs(
    title = "Relación entre Densidad Poblacional y Cobertura de Salud por Región",
    subtitle = "Eje X (log): densidad hab/km² | Eje Y: establecimientos por 100k hab. 
Tamaño del punto: población total | Color: urgencias por 100k",
    x = "Densidad de población (hab/km², escala log)",
    y = "Establecimientos por 100.000 hab.",
    caption = "Fuentes: DEIS MINSAL + INE Chile + BCN-SIIT"
  ) +
  theme_minimal(base_size = 11) +
  theme(
    plot.title = element_text(face = "bold", size = 13),
    plot.subtitle = element_text(colour = "grey50"),
    plot.caption = element_text(colour = "grey60")
  )
```

> **Hallazgo clave:** Existe una correlación negativa clara entre densidad poblacional y cobertura relativa: a mayor densidad de habitantes, menor dotación de establecimientos por persona. Esto sugiere que el sistema de salud chileno tiene mayor presión asistencial precisamente donde vive más gente. Las regiones con mayor cobertura relativa (esquina superior izquierda) son las más despobladas y extensas, donde la red de Postas de Salud Rural actúa como columna vertebral del sistema.

## 3.5 Cobertura de Urgencia Ajustada por Población

```{r plot_urgencia_ajustada, fig.height=7}
df_integrado %>% 
  mutate(region_label = fct_reorder(region_label, urgencia_x100k)) %>% 
  ggplot(aes(x = urgencia_x100k, y = region_label, fill = urgencia_x100k)) +
  geom_col(show.legend = FALSE) +
  geom_text(aes(label = round(urgencia_x100k, 1)), hjust = -0.1, size = 3, colour = "grey20") +
  scale_fill_gradient(low = "#fadbd8", high = "#922b21") +
  scale_x_continuous(expand = expansion(mult = c(0, 0.15))) +
  labs(
    title = "Servicios de Urgencia por 100.000 Habitantes",
    subtitle = "Establecimientos vigentes con servicio de urgencia, ajustado por población",
    x = "Urgencias por 100.000 hab.", y = NULL,
    caption = "Fuentes: DEIS MINSAL + INE Chile"
  ) +
  theme_minimal(base_size = 11) +
  theme(
    plot.title = element_text(face = "bold", size = 13),
    plot.subtitle = element_text(colour = "grey50"),
    plot.caption = element_text(colour = "grey60"),
    panel.grid.major.y = element_blank()
  )
```

> **Hallazgo:** Aysén y Magallanes destacan con la mayor dotación de urgencias per cápita del país, lo que refleja la necesidad de concentrar servicios críticos en territorios donde la distancia al establecimiento más cercano puede ser la diferencia entre la vida y la muerte. En contraste, O'Higgins y la Metropolitana presentan la menor cobertura de urgencia por habitante.

# 4. Tabla Resumen Integrada

```{r tabla_integrada}
df_integrado %>% 
  select(region_label, n_total, poblacion_2024, superficie_km2, estab_x100k, hab_x_estab, urgencia_x100k, densidad_pob) %>% 
  arrange(desc(hab_x_estab)) %>% 
  mutate(
    poblacion_2024 = comma(poblacion_2024),
    superficie_km2 = comma(superficie_km2),
    estab_x100k = round(estab_x100k, 1),
    hab_x_estab = comma(round(hab_x_estab)),
    urgencia_x100k = round(urgencia_x100k, 1),
    densidad_pob = round(densidad_pob, 1)
  ) %>% 
  rename(
    "Región" = region_label,
    "N establec." = n_total,
    "Población 2024" = poblacion_2024,
    "Superficie km²" = superficie_km2,
    "Estab. 100k hab." = estab_x100k,
    "Hab./establecimiento" = hab_x_estab,
    "Urgencias 100k hab." = urgencia_x100k,
    "Dens. pob. (hab/km²)" = densidad_pob
  ) %>% 
  kable(caption = "Tabla 1. Indicadores ajustados de cobertura de salud por región (ordenado por carga asistencial)") %>% 
  kable_styling(bootstrap_options = c("striped", "hover", "condensed"), font_size = 12) %>% 
  row_spec(which(df_integrado %>% arrange(desc(hab_x_estab)) %>% pull(hab_x_estab) > 5000), background = "#fdecea")
```

# 5. Conclusiones

1.  **El conteo bruto invierte la realidad.** La Región Metropolitana, que aparece primera en número absoluto de establecimientos, es en realidad una de las regiones con menor cobertura relativa (12 estab/100k hab.) y la mayor carga asistencial del país (8.000 hab/establecimiento).
2.  **Las regiones extremas están relativamente bien dotadas per cápita**, gracias a la red de Postas de Salud Rural y hospitales estratégicos, pero la baja densidad territorial hace que el acceso físico siga siendo un desafío real (un alto número de establecimientos por habitante no equivale a cercanía geográfica).
3.  **Doble vulnerabilidad en zonas rurales densamente pobladas.** Regiones como O'Higgins o Maule combinan una carga asistencial media-alta con menor densidad territorial de establecimientos, sugiriendo una brecha potencial en zonas rurales de esas regiones.
4.  **La urgencia per cápita revela prioridades del sistema.** Las regiones australes concentran urgencias per cápita porque sus hospitales deben cubrir emergencias para poblaciones dispersas. En contraste, la Metropolitana tiene un déficit relativo de urgencias que se compensa parcialmente con el sector privado (que no siempre está disponible para la población FONASA).
5.  **Implicancia para políticas públicas.** Una planificación sanitaria equitativa debería incorporar estos indicadores ajustados como estándar, evitando la "ilusión del conteo bruto" que favorece políticamente a las regiones más pobladas. El indicador de habitantes por establecimiento es especialmente relevante para dimensionar brechas de recursos humanos en salud.

# 6. Reproducibilidad

```{r session_info}
sessionInfo()
```
